臺灣嘉義地方法院民事判決
111年度朴簡字第118號
原      告  台新國際商業銀行股份有限公司

法定代理人  尚瑞強  


訴訟代理人  王裕程  
被      告  李艾晴  

            李端益  

            李宥毅  
上列當事人間請求代位分割遺產事件，本院於民國111年8月4日
言詞辯論終結，判決如下：
    主  文
一、被代位人李艾晴及被告李端益、李宥毅應就被繼承人李春和
    所遺如附表一各編號所示之不動產辦理繼承登記。
二、被代位人李艾晴與被告李端益、李宥毅公同共有被繼承人李
    春和所遺如附表一各編號之不動產，均應按如附表二「應繼
    分比例」欄所示之比例分割為分別共有。
三、原告其餘之訴駁回。
四、訴訟費用應按附表三所示之訴訟費用負擔之比例分擔。
    事實及理由
壹、程序事項：
    被告李艾晴、李端益、李宥毅經合法通知，均未於言詞辯論
    期日到場，核無民事訴訟法第386條所列各款情形，爰依原
    告聲請，由其一造辯論而為判決。
貳、實體事項：
一、原告主張：
  ㈠債務人即被告李艾晴前向原告申請現金卡及信用卡使用，於
    民國94年1月27日後即陸續未依約繳款，至起訴日止尚積欠
    原告新臺幣（下同）265,752元及其利息未清償，經原告多
    次催繳，李艾晴均拒絕清償，且經調閱國稅局財產清單顯示
     ，其名下已無任何財產可供原告執行，顯見其除如附表一
    所示之遺產（下稱系爭遺產）外，其已陷於無資力狀態。而
    系爭遺產為被繼承人李春和所有，因李春和已於110年6月3
    日死亡，由被告李艾晴、李端益、李宥毅繼承，其等應繼分
    比例如附表二所示。原告為實現債權，原欲聲請執行系爭遺
    產，然因系爭遺產被告等均未辦理繼承登記，又系爭遺產未
    分割前屬全體繼承人公同共有，依法不得強制執行，如不分
    割顯然妨礙原告對債務人李艾晴之財產執行，又因李艾晴怠
    於行使上開權利，原告自有代位李艾晴提起本訴之必要，爰
    依民法第242條及第1164條之規定提起本件訴訟等語。
  ㈡並聲明：⒈被告李艾晴、李端益、李宥毅就被繼承人李春和所
    遺如附表一所示之不動產應辦理繼承登記。⒉被告李艾晴、
    李端益、李宥毅就被繼承人李春和所遺如附表一所示之遺產
    應准予分割，分割方法如附表二所示按被告等之應繼分比例
    分割為分別共有。
二、被告方面：被告李艾晴、李端益、李宥毅均未於言詞辯論期
    日到場，亦未提出書狀作何聲明或陳述。
三、本院之判斷：
  ㈠原告前開主張之事實，業據其提出與其所述相符之被繼承人
    李春和之繼承系統表、被繼承人與繼承人之戶籍謄本、本院
    111年度司執字第12294號債權憑證、本院94年度促第5057號
    支付命令暨確定證明書、附表一各編號所示不動產之土地登
    記第二類謄本、調件明細表及家事事件公告等件為證（見本
    院卷第11至25頁），並有本院簡易庭查詢表（見本院卷第37
    頁）、附表一各編號所示之土地登記公務用謄本暨異動索引
    （置於個資卷）及財政部南區國稅局嘉義縣分局111年6月14
    日函送被繼承人李春和之財產查詢清單（見本院卷第45至47
    頁）在卷可佐，而被代位人李艾晴及被告李端益、李宥毅等
    人已於相當時期受合法之通知，未於言詞辯論期日到場，也
    未提出書狀加以爭執，則依民事訴訟法第436條第2項、第28
    0條第3項準用第1項規定，視同自認，是本院調查前揭證據
    資料之結果，認為原告前開主張應為真實。
　㈡按債務人怠於行使其權利時，債權人因保全債權，得以自己
    名義行使其權利，為民法第242條前段所明定。此項代位權
    行使之範圍，就同法第243條但書規定旨趣推之，並不以保
    存行為為限，凡以權利之保存或實行為目的之一切審判上或
    審判外之行為，諸如假扣押、假處分、聲請強制執行、實行
    擔保權、催告、提起訴訟等，債權人皆得代位行使（最高法
    院69年度台抗字第240號裁判意旨參照）。次按民法第242條
    所定代位權之行使，須債權人如不代位行使債務人之權利，
    其債權即有不能受完全滿足清償之虞時，始得為之。倘債之
    標的與債務人之資力有關，如金錢之債，代位權之行使應以
    債務人陷於無資力或資力不足為要件（最高法院101年度台
    上字第1157號判決意旨參照）。復按繼承人有數人時，在分
    割遺產前，各繼承人對於遺產全部為公同共有。繼承人得隨
    時請求分割遺產。但法律另有規定或契約另有訂定者，不在
    此限。民法第1151條、第1164條各有明文。又按因繼承、強
    制執行、徵收、法院之判決或其他非因法律行為，於登記前
    已取得不動產物權者，應經登記，始得處分其物權。民法第
    759條已明文。復按分割共有物，性質上為處分行為，不動
    產之共有人死亡時，其繼承人未為繼承登記前，於訴訟中請
    求辦理繼承登記，並為分割共有物之請求，符合訴訟經濟原
    則，與民法第759條之旨趣無違(最高法院69年台上字第1012
    號判決意旨參照)。經查，被代位人李艾晴積欠原告上述債
    務，且於108年度僅有股利所得191元、財產總額1,610元，
    另109年度財產總額亦僅有1,610元，有其上開108、109年度
    之稅務電子閘門財產所得調件明細在卷可參（置於個資卷）
    ，其資力明顯不足，另被繼承人李春和所遺系爭遺產迄未辦
    理繼承登記，亦有附表一各編號所示之土地登記公務用謄本
    在卷可查，是原告為保全債權，依民法第242條規定代位李
    艾晴並請求被告李端益、李宥毅就系爭遺產辦理繼承登記暨
    訴請分割系爭遺產，應屬有據。
　㈢按繼承人欲終止其間之公同共有關係，惟有以分割遺產之方
    式為之，而公同共有物分割之方法，依民法第830條第2項之
    規定，按分別共有物分割之規定即以原物分配或變賣分割為
    之。是以，將遺產之公同共有關係終止改為分別共有關係，
    性質上屬於分割遺產方法之一（最高法院82年度台上字第74
    8號判決參照）。且裁判分割共有物訴訟，為形式之形成訴
    訟，其事件本質為非訟事件，究依何種方式為適當，法院有
    自由裁量之權，並應斟酌當事人之聲明、共有物之性質、經
    濟效用及全體共有人之利益等情事公平決之，不受當事人聲
    明之拘束，惟應斟酌共有人之利害關係、共有物之性質、價
    格及利用效益等情事，以謀分割方法之公平適當。因此，本
    院審酌被繼承人李春和所遺如附表一各編號所示之遺產均為
    不動產（即土地），依其財產性質，將系爭遺產之公同共有
    關係終止改為分別共有關係，尚能維持原有經濟效用，故認
    被代位人李艾晴及被告李端益、李宥毅就被繼承人李春和所
    遺如附表一各編號所示之不動產按如附表二所示應繼分比例
    分割為分別共有，應屬適當。
  ㈣再按請求分割遺產之訴，訴訟標的對於全體共有人（即繼承
    人）必須合一確定，屬固有必要共同訴訟，原應由同意分割
    之繼承人起訴，並以反對分割之其他繼承人全體為共同被告
    ，當事人適格始無欠缺；惟債權人基於民法第242條規定，
    代位行使債務人之權利，自無再以被代位人（即債務人）列
    為共同被告之餘地，否則應將其對於債務人部分之訴，予以
    駁回（最高法院64年度第5次民庭庭推總會議決定㈠可資參照
    ，另最高法院107年度台上字第92號判決、臺灣高等法院暨
    所屬法院107年度法律座談會民事類提案第12號亦同此見解
    ），是原告既以債權人之地位代位行使債務人李艾晴之權利
    ，自不應將其列為被告。從而，原告列債務人以外之繼承人
    李端益、李宥毅為被告，當事人適格即已無欠缺，原告提起
    本件訴訟自無再以被代位人李艾晴列為共同被告之餘地，是
    其對於李艾晴提起訴訟之部分，即於法未合，應予駁回。
四、綜上所述，原告基於代位權及遺產分割請求權之法律關係，
    代位李艾晴訴請被代位人李艾晴與被告李端益、李宥毅應就
    被繼承人李春和所遺如附表一各編號所示之不動產辦理繼承
    登記後，並就被繼承人李春和所遺如附表一各編號所示之不
    動產，均按如附表二所示之應繼分比例分割為分別共有，為
    有理由，應予准許，爰判決如主文第1、2項所示。至於原告
    將被代位人李艾晴列為被告而為起訴的部分，則無理由，應
    予駁回，爰判決如主文第3項所示。
五、末按因共有物分割、經界或其他性質上類似之事件涉訟，由
    敗訴當事人負擔訴訟費用顯失公平者，法院得酌量情形，命
    勝訴之當事人負擔其一部，民事訴訟法第80條之1定有明文
    。而各繼承人均得隨時請求分割遺產，且裁判分割遺產乃形
    成訴訟，法院決定遺產分割之方法時，應斟酌何種分割方法
    較能增進共有物之經濟效益，並兼顧全體繼承人之利益，以
    決定適當之分割方法，不受原告聲明之拘束，亦不因何造起
    訴而有不同。又代位分割遺產之訴，係由原告以自己名義主
    張代位權，以保全債權為目的而行使債務人之遺產分割請求
    權，原告與被告之間實屬互蒙其利。是以，原告代位訴外人
    李艾晴提起本件分割遺產之訴雖有理由，惟本院認關於訴訟
    費用之負擔，以由李春和之繼承人各按其應繼分比例負擔，
    較屬公允，而原告之債務人即李艾晴應分擔部分則應由原告
    負擔，爰判決如主文第4項所示。　　　　
中　　華　　民　　國　　111 　年　　8 　　月　　18　　日
                  臺灣嘉義地方法院朴子簡易庭
                                  法　官　周欣怡
以上正本係照原本作成。
如對本判決上訴，須於判決送達後20日內向本庭（嘉義市文化路
308之1號）提出上訴狀（均須按他造當事人之人數附繕本）。如
委任律師提起上訴者，應一併繳納上訴審裁判費。
中　　華　　民　　國　　111 　年　　8 　　月　　18　　日
                                  書記官  葉芳如
附表一：被繼承人李春和之遺產
編號 不動產 權利範圍  1 嘉義縣○○鄉○○○段000○0地號土地 48分之2　　  2 嘉義縣○○鄉○○○段000○0地號土地 48分之2 
附表二：
繼承人　 應繼分比例 李艾晴   3分之1 李端益   3分之1　 李宥毅   3分之1 
附表三：
應負擔之人 訴訟費用負擔之比例 原告   3分之1 被告李端益   3分之1　 被告李宥毅   3分之1